臺灣高等法院民事判決　　　　　　　　 94年度家上字第194號
上　訴　人　　丙○○
訴訟代理人　　陳淑芬律師
　　　　　　　王俊傑律師
被　上訴人　　甲○○
兼法定代理人　乙○○
訴訟代理人　　汪露亞
　　　　　　　汪國榮
上列當事人間給付扶養費事件，上訴人對於中華民國94年4月22
日臺灣士林地方法院93年度家訴字第18號第一審判決提起上訴，
本院於94年12月6日言詞辯論終結，判決如下：
    主  文
原判決關於（一）主文第一項命上訴人給付被上訴人乙○○之訴部分
；（二）主文第二項命上訴人給付被上訴人甲○○超過新台幣壹佰伍
拾壹萬捌仟零陸拾玖元本息之訴部分；並各該假執行之宣告，暨
該訴訟費用之裁判均廢棄。
上開廢棄（一）（二）部分，被上訴人在第一審之訴及其假執行之聲請均
駁回。
其餘上訴駁回。
第一、二審訴訟費用除確定部分外，由被上訴人負擔三分之二，
餘由上訴人負擔。
上開命給付被上訴人甲○○部分，其中新台幣玖萬零肆佰伍拾貳
元本息得假執行。
    事實及理由
一、本件被上訴人主張：被上訴人乙○○為被上訴人甲○○之母
    ，於民國77年就讀大學期間在上訴人開設之公司打工，因受
    上訴人甜言蜜語誘拐而與之發生性關係，並曾數度墮胎。嗣
    於83、84年間乙○○隨上訴人赴美工作並同居，且先後產下
    2 女即丁○○（○○年○月○日生）與被上訴人甲○○（○○年○
    月○○日生），上訴人在美國居住期間均親自撫育兩女，於返
    臺後，雖已認領丁○○，並攜回撫育，惟對甲○○竟不予聞
    問。乙○○為國中教師，每月薪資僅新台幣（下同）4萬餘
    元，扣除每月房租及生活開銷後，尚需給付年邁父親生活費
    ，實無餘力再撫養甲○○。反觀上訴人為公司之負責人，生
    活優裕，竟無視對甲○○之扶養義務，致陷甲○○之生活於
    困境。而甲○○現正就讀小學，其所需之生活費、教育費等
    相關費用，乙○○已無力負擔，為此甲○○依民法第1084條
    等相關規定，請求上訴人給付甲○○每月 1萬5000元之扶養
    費至成年止，合計共198萬元。另甲○○自90年8月由美國返
    台後，即由乙○○獨力扶養，爰依不當得利法則請求上訴人
    給付乙○○自90年8月起至93年3月31日止為上訴人代墊甲○
    ○之扶養費48萬元，請求判命被上訴人應給付甲○○198 萬
    元本息及給付乙○○48萬元本息之判決（原審准乙○○全部
    之請求，至甲○○請求部分，則為一部勝訴，一部敗訴之判
    決。甲○○就其敗訴部分，並未聲明不服）。答辯聲明：駁
    回對造之上訴。
二、上訴人則以：伊與乙○○因婚外情而於○○年○月○日在美產下
    丁○○，伊於同年7月6日即已認領，○○年○月○○日在美又生
    下二女即甲○○，伊雖未辦理認領，惟甲○○自出生後即由
    伊撫育，伊除支付乙○○母女全部生活費用外，並僱請美國
    人Linda Everson照護兩位女兒，並以約美金11萬元，在美
    購屋供乙○○母女居住，嗣伊與乙○○協議丁○○之權利、
    義務由伊行使及負擔，甲○○則由乙○○行使及負擔，但伊
    仍負擔甲○○在美國由Linda Everson照顧期間之所有費用
    。又伊為扶養甲○○，不僅預先支付扶養費上千萬元，更分
    別在美國及台灣購買不動產供乙○○及甲○○居住，並於甲
    ○○返台後再匯款121萬229元至乙○○銀行帳戶，甚於90年
    間乙○○母女返台定居後之91年間探訪甲○○時，再贈送20
    萬元及美金1萬元，總計已逾千萬元以上，與被上訴人所請
    求之扶養費金額抵銷後，乙○○自不得再請求伊給付甲○○
    之扶養費。況伊與乙○○已協議丁○○之權利、義務由伊行
    使負擔，甲○○之權利義務則由乙○○行使負擔，乙○○自
    應負擔甲○○之教養費，自無所謂「代墊扶養費」之問題。
    另被上訴人主張參酌行政院主計處所公布之中華民國台灣地
    區93年度每人每月最低生活費用標準1萬3千7百97元核算扶
    養費用，惟竟請求「依每月1萬5千元計算之扶養費」，其請
    求亦顯無理由。又乙○○既已明示將伊給付之款項供為甲○
    ○之扶養費用，此即為甲○○之財產，自應以此財產之收益
    儘先支付，依此財產之利息，亦足供目前生活之用，乙○○
    自不得再請求伊給付甲○○扶養費等語，資為抗辯。上訴聲
    明：（一）原判決不利上訴人部分廢棄。（二）上廢棄部分，被上訴
    人第一審之訴及假執行之聲請均駁回。
三、兩造不爭事項：
  （一）甲○○係上訴人與乙○○所生之非婚生子女，雖未經上訴人
    認領，但甲○○自幼即為上訴人撫育，依法視為認領。
  （二）乙○○於86年間返台，甲○○則於90年8月間返台居住。
  （三）乙○○返台前曾與上訴人協議，二人所生之長女丁○○之權
    利、義務由上訴人行使負擔；次女甲○○之權利義務則由乙
    ○○行使負擔。
  （四）上訴人在美以乙○○名義購買房屋，乙○○於返台後出售，
    所得價金美金10萬餘元，現由乙○○購買海外信託基金。
  （五）87年間上訴人在桃園縣楊梅鎮買屋欲供乙○○、甲○○居住
    ，該屋現已出售。
  （六）甲○○返台後，上訴人於探視甲○○時，曾交付美金1萬元
    及20萬元予乙○○。
四、乙○○主張自90年8月甲○○返台後，上訴人並未分擔甲○
    ○之扶養費，惟為上訴人所否認，並以其除購屋供被上訴人
    居住外，所匯款或交付之款項已逾2000萬元以上，並無不給
    付甲○○扶養費之情等語抗辯，是本件主要爭執者，厥為上
    訴人自84年10月24日起，至87年9月4日止之匯款或交付乙○
    ○之款項，是否為上訴人預付甲○○之扶養費，亦即上訴人
    應否再給付甲○○至成年止之扶養費，及乙○○可否主張代
    墊扶養費請求返還不當得利？經查：
  （一）按父母對於未成年之子女，有保護教養之權利義務；父母對
    於未成年子女之扶養義務，不因結婚經撤銷或離婚而受影響
    。次按扶養之程度，應按受扶養權利者之需要，與負扶養義
    務者之經濟能力及身分定之；負扶養義務者有數人，而其親
    等同一時，應各依其經濟能力分擔義務，民法第1084條第2
    項、第1116條之2、第1119條、民法第1115條第3項分別定有
    明文。又非婚生子女經生父認領者，視為婚生子女。民法第
    第1065條第1項亦定有明文。查父母對於未成年子女之扶養
    義務，係本於父母子女之身分關係而當然發生，由父母共同
    提供未成年子女生活及成長所需，與實際有無行使親權或監
    護權，不發生必然之關係，亦即父母離婚後，父非為監護人
    時，亦無得免除其對未成年子女之扶養義務。易言之，父母
    對未成年子女之扶養義務，不因監護權誰屬而受影響，故未
    與子女共同生活之父或母亦有扶養義務，且父母對於未成年
    子女所提供之扶養義務係整體合一，倘父母均未盡其對於未
    成年子女之扶養義務，未成年子女固得就父母之經濟能力、
    身分及子女之需要，分別請求父母就其應分擔部分給付。準
    此，父母應依各自資力，對未成年子女負扶養義務，對於未
    成年子女之扶養費用均應分攤，未成年子女若由父母之一方
    單獨扶養者，該扶養者自得依不當得利之規定，請求他方償
    還代墊其應分擔之扶養費用。
  （二）本件甲○○雖為非婚生子女，但既經上訴人自幼撫育，即視
    為認領，其權利義務自與婚生子女同，上訴人雖辯以其與乙
    ○○曾協議各自行使、負擔一位未成年子女之權利義務，其
    已非甲○○之監護人，自無庸再負擔其未任監護權之未成年
    子女即甲○○之扶養費云云，惟乙○○否認該協議就對二名
    未成年子女之保護教養費用之負擔已達成自行負擔之約定，
    而上訴人就此復未舉證證明業與乙○○達成各自負擔一名子
    女扶養費用協議，況依前揭說明，父母對未成年子女之扶養
    義務，不因監護權誰屬而受影響，且扶養請求權屬子女之權
    利，父母不得任意處分或主張抵銷，是上訴人此之抗辯，尚
    難採信。
  （三）上訴人再辯稱自84年10月24日起即先後給付乙○○現金或購
    置不動產予乙○○母女，金額已逾上千萬元，此屬預付甲○
    ○之扶養費性質云云。惟亦為乙○○所否認。查：(1)上訴人
    一再抗辯其與乙○○係於86年間協議分手，雖為乙○○所否
    認，然乙○○確係於86年10月間返台居住，則上訴人抗辯與
    乙○○係於86年間協議分手，應屬可採。上訴人與乙○○既
    係於86年間始分手，則其於分手前之84年10月起至86年10月
    乙○○回台前之匯款，當係供乙○○母女三人之生活所需，
    自非90年8月間甲○○返台後之扶養費至明。(2)再者，已婚
    男子因婚外情，或為安撫或為彌補而購屋贈與該婚外情女子
    者，兼供婚外情所生子女居住者，所在多有，而上訴人於與
    乙○○同居生子後以「乙○○名義」在美國購買房屋，衡諸
    常情，其應有贈與該屋予乙○○之意。上訴人雖以乙○○已
    自承該屋非單純贈與乙○○，而係供其母女居住等語，抗辯
    該屋係供乙○○母女三人居住，並非單純贈與乙○○個人云
    云。惟查未成年子女除有特殊情事外，向係依附父母居住，
    則乙○○在美期間照顧未成年子女，其未成年子女與其同住
    ，自屬當然，況由上訴人所述「不單純贈與乙○○」之語觀
    之，亦含有贈與之意，僅其目的在兼供未成年子女居住而已
    ，是尚難據此即否認該屋係上訴人贈與乙○○。(3)上訴人提
    出乙○○所寫之書信二封，抗辯乙○○承諾將上訴人給付之
    款項作為甲○○之扶養費用，此即為甲○○之財產，應儘先
    由此支付云云。惟查該二封信並無日期，無從證明係協議分
    手前或後書寫，且由其中字句記載「你不要再以金錢收買我
    了，等你來美國真正自己帶丁○○時，我就會帶... 」（本院
    卷第67頁）、「你給『我』的錢我會一毛不少的留給xxxxx
    （即甲○○）」、「你也不必辦什麼移民，因為你根本不會
    來美國」等語（見本院卷第69頁），顯見該二封信係乙○○
    返台前在美所書寫，且上訴人所給付乙○○之款項，係屬贈
    與性質，始有收買、給錢之語。況此屬在美期間之給付，核
    與甲○○請求者係其返台後之扶養費用無涉。(4)上訴人於87
    年9月4日匯至乙○○在「台北」之銀行帳戶內之款項（見本
    院卷第31頁），其雖辯以係用作供與乙○○分手後甲○○之
    扶養費云云。然為乙○○所否認，且甲○○係90年8月間始
    返台與乙○○居住，而87年9月間甲○○仍在美國，其在美
    之生活費用亦均係由上訴人支付，此為兩造所不爭，再參以
    86年間乙○○返台時，上訴人猶為乙○○書寫推薦函，俾其
    在台順利覓職，並出資購屋供乙○○居住（以乙○○之妹名
    義買受），且於乙○○86年10月至90年 8月間接回甲○○前
    ，負擔乙○○在台之生活費用（此為乙○○所自承，見本院
    卷第226頁），堪見上訴人並非毫無情義之人，其與乙○○
    分手後，猶照顧乙○○，並負擔其在台之生活，則上訴人87
    年9月4日所匯至乙○○在台北之銀行款項，當非屬預付甲○
    ○之扶養費用至明。(5)退步言，縱上訴人在台灣所購之屋係
    供甲○○返台居住之用，而非贈與乙○○，然父母對未成年
    子女之扶養義務，為生活保持義務，提供未成年子女居住，
    僅為扶養義務之項目之一，除居住外，其餘生活保持亦屬必
    需，是上訴人以其已買屋供甲○○居住，即認已盡扶養義務
    ，要無可採。(6)上訴人於甲○○90年8月返台後，曾交付20
    萬元及美金1萬元予乙○○，並要乙○○好好照顧、扶養甲
    ○○，此業據乙○○自承在卷（見本院卷第227頁），則該
    款當係上訴人給付甲○○返台後之扶養費用至明。乙○○雖
    主張此係上訴人給付甲○○之見面禮，惟為上訴人所否認，
    乙○○復未能舉證上訴人有贈與甲○○之意，其此之主張，
    要無可採。
  （四）本院審酌受扶養權利人即甲○○現為十歲之孩童、乙○○現
    為國中教師及上訴人前於另案陳明經營海運公司，每月平均
    收入約美金8千至1萬元（見原法院92年度監字第122號酌定
    未成年子女監護事件第27頁、第31頁所附財團法人台灣兒童
    暨家庭扶助基金會台北縣及台北市南區分事務所家庭訪視報
    告），其生活標準與一般人相同，其等對未成年子女負生活
    保持義務，自無依最低生活費用標準必要，並參酌行政院主
    計處公布家庭收支調查報告，認本件有關未成年子女甲○○
    之扶養費，以該家庭收支調查報告中甲○○所住居之台北市
    部分為據。依92年家庭收支調查報告所示，該年台北市家庭
    平均每年每戶消費性支出為91萬4067元，每戶平均人口數為
    3.37人，據此計算每人每月平均消費性支出應為2萬2603 元
    （914067÷3.37÷12= 22603，元以下4捨5入）。本院審酌
    前開說明及上訴人現已退休，且尚需扶養另女丁○○及原配
    偶，並乙○○已出售上訴人贈與之美國房屋，所得款項約有
    美金10萬餘元，已另為投資等情，認甲○○得向乙○○及上
    訴人請求之扶養費以每月2萬2603元為宜，並符合乙○○及
    上訴人之身分地位及經濟能力等情事，同時依乙○○與上訴
    人之經濟能力，認上訴人應分擔比例為五分之三即13562 元
    （22603×3/5＝13562，元以下4捨5入），餘由乙○○負擔
    。上訴人雖抗辯乙○○請求依上述主計處所公布之最低生活
    費用標準每月1萬3797元，然卻請求每月1萬5000元，並無理
    由云云。惟查乙○○係請求「參酌」上述主計處所公布之最
    低生活標準，並非請求依該最低生活標準計算，且上訴人與
    乙○○之生活標準與一般人相同，自無依最低生活標準扶養
    甲○○，業如前述，是上訴人此之抗辯，亦無可採。
  （五）復按民事訴訟法第246 條所定將來給付之訴，於債務人有到
    期不履行之虞時，債權人即得提起之，倘債務人對於債權人
    請求所由生之法律關係有所爭執，或對於繼續性之債務，就
    已屆履行期之債務，有不為履行或拒絕履行之情形，即得認
    債務人就未屆履行期部分，有到期不履行之虞，債權人自得
    提起將來給付之訴。本件上訴人對於甲○○既仍負有扶養義
    務，然其對甲○○請求其給付扶養費用，既有爭執，且就已
    屆期之扶養費不為給付，堪認上訴人有到期不履行之虞，則
    甲○○請求上訴人為一次之給付，即屬有據。依前述甲○○
    得請求之每月扶養費用計算，就其中自93年4月1日起訴起至
    本院言詞辯論終結即94年12月6日已屆期之扶養費部分，共
    計1年8月又6日，依每月1萬3562元核算，上訴人應給付甲○
    ○27萬3952元｛13562Ｘ（20＋6/30）=273952｝；另自94年
    12 月7日起至甲○○成年之日即104年4月22日止，共計9年3
    月又15日即111.5月，應依月別霍夫曼式單利複式計算式扣
    除中間利息，上訴人應給付甲○○扶養費為124萬4117元（
    其計算式為：[13562*91.00000000（此為應受扶養111月之
    霍夫曼係數）+13562*0.5*（92.00000000-00.00000000）
    ]=0000000（小數點以下四捨五入），總計為151萬8069元（
    273952＋0000000＝0000000），甲○○請求在151萬8069元
    ，及自起訴狀繕本送達上訴人翌日即93年4月18日起至清償
    日止，按年息5%計算之利息，為屬正當，應予准許，逾此範
    圍之請求，即非正當。
五、乙○○主張自甲○○於90年8月返台後，即由其獨力扶養甲
    ○○至93年3月31日止，每月代上訴人墊付應分擔之未成年
    子女甲○○扶養費用1萬5千元，合計墊付48萬元，而受有損
    害，上訴人因而受有利益，且乙○○代墊並無法律上之原因
    ，依不當得利法則，請求上訴人返還墊付之48萬元本息云云
    。惟為上訴人所否認。經查：上訴人於甲○○90年8月返台
    後，曾交付20萬元及美金 1萬元予乙○○，作為甲○○之扶
    養費用，已詳述於前，而20萬元加計美金1萬元，合計53 萬
    元以上，已逾乙○○請求之48萬元，自無乙○○代上訴人墊
    付甲○○自90年8月至93年3月31日止之扶養費用可言，是乙
    ○○請求上訴人返還48萬元代墊款部分，要屬無據。
六、按子女對父母之扶養費請求權，在實體法上為一身專屬之權
    利，請求扶養費訴訟之扶養費權利主體，終究為子女本身，
    而非其父或母。倘得以父對未成年子女之扶養費給付義務與
    對母之債權抵銷，非但害及未成年子女之利益，更與民法第
    334 條所定之抵銷要件不合（最高法院93年台上字第2533號
    判決參照）。本件上訴人於甲○○返台後給付之美金 1萬元
    及20萬元合計雖超過48萬元，其超過出部分，乃上訴人得否
    請求乙○○返還範疇，依前揭說明，自不得與甲○○請求上
    訴人給付之扶養費抵銷。另上訴人再辯以乙○○已於書信中
    表示願將其前給付之款項作為甲○○之扶養費，此即屬甲○
    ○之財產，自應由此財產支付云云。惟查：綜觀上訴人提出
    乙○○書寫之書信內容，一封之前半段雖理性稱不想介入上
    訴人家庭，及會離開等語，但末了復對上訴人表達愛意；另
    封信則近乎情緒性之表白，充滿埋怨、愛恨交織，並表示會
    儘快找個有身分之人結婚，即使是又老又醜的男人等賭氣語
    言，堪見乙○○書寫時情緒並非穩定，其於賭氣時所書，是
    否確屬其真意，已滋可疑，自難僅憑該二封信內提及上訴人
    給的錢會留給甲○○，即遽認應全數作為甲○○之扶養費用
    ，而屬甲○○之財產。是上訴人此之抗辯，亦無可採。
七、綜上所述，被上訴人甲○○請求上訴人給付151萬8069元，
    及自民國93年4月18日起，至清償日止按週年利率5%計算之
    利息，核屬正當，應予准許。逾此範圍所為之請求，即非正
    當，應予駁回。被上訴人乙○○請求上訴人給付48萬元本息
    部分，非屬正當，不應准許。又上開應准許部分，其中27萬
    39 52元本息部分，係命履行扶養義務且履行期已到之判決
    ，應依職權宣告假執行（即其中之18萬3500元本息應予維持
    外，其餘差額9萬0452元本息應另依職權宣告假執行）。至
    於被上訴人敗訴部分，其假執行之聲請失所附麗，應併予駁
    回。原審就超過上開應准許部分，為上訴人敗訴之判決，並
    為假執行之宣告，自有未洽。上訴意旨就此部分指摘原判決
    不當，求予廢棄改判，為有理由。至於上開應准許部分，原
    審判命上訴人給付，並為假執行之宣告，核無違誤，上訴意
    旨，就此部分，仍執陳詞，指摘原判決不當，求予廢棄，為
    無理由，應駁回其上訴。
八、本件事證已臻明確，兩造其餘主張與舉證，經審酌核與判決
    結果不生影響，爰不逐一論述，併此敘明。
九、據上論結，本件上訴為一部有理由，一部無理由，依民事訴
    訟法第450條、第449條第1項、第79條，判決如主文。
中　　華　　民　　國　　94　　年　　12　　月　　20　　日
                  民事第七庭審判長法　官 鄭三源
　　　　　　　　　　　  　　　　　法　官 黃嘉烈
　　　　　　　　　　    　　　　　法　官 周美月
正本係照原本作成。
如不服本判決，應於收受送達後20日內向本院提出上訴書狀，其
未表明上訴理由者，應於提出上訴後20日內向本院補提理由書狀
（均須按他造當事人之人數附繕本）上訴時應提出委任律師或具
有律師資格之人之委任狀；委任有律師資格者，另應附具律師資
格證書及釋明委任人與受任人有民事訴訟法第466條?
中　　華　　民　　國　　94　　年　　12　　月　　20　　日
　　　　　　　　　　　　　　　　　書記官 陳啟文
附註：
民事訴訟法第四百六十六條之一（第一項、第二項）：
對於第二審判決上訴，上訴人應委任律師為訴訟代理人。但上訴
人或其他法定代理人具有律師資格者，不在此限。
上訴人之配偶、三親等內之血親、二親等內之姻親，或上訴人為
法人、中央或地方機關時，其所屬專任人員具有律師資格並經法
院認為適當者，亦得為第三審訴訟代理人。坐
@第一項但書或第二項（詳附註）所定關係之釋明文書影本。
??

??

??

??




5


